【裁判字號】    98,家訴,128
【裁判日期】    981130
【裁判案由】    確認婚姻不成立
【裁判全文】
臺灣高雄地方法院民事判決             98年度家訴字第128號
原      告  甲○○
被      告  乙○○
上列當事人間確認婚姻關係不成立事件，本院於民國98年11月17
日言詞辯論終結，判決如下：
    主  文
確認原告與被告間之婚姻關係不成立。
訴訟費用由被告負擔。
    事實及理由
一、原告主張：兩造為同居之男女朋友，嗣於民國97年3 月23日
    ，持結婚證書至戶政事務所辦理結婚登記；惟兩造結婚時雖
    經雙方家長同意，惟並未舉行結婚之公開儀式，亦未宴請親
    友，依修正前民法第982 條之規定，兩造無結婚之事實，僅
    有結婚之戶籍登記。為此，爰訴請確認兩造婚姻關係不成立
    等語。並聲明：如主文所示。
二、被告則以：兩造雖未舉行公開儀式，惟兩造之婚姻係經雙方
    父母同意，且於97年間農曆大年初一，每年固定之家族聚餐
    時，已先告知伊祖父母、舅舅等親戚，並於翌日即農曆大年
    初二時，至原告家中聚餐時，告知原告之舅舅、阿姨等親戚
    等語置辯。答辯聲明：原告之訴駁回，訴訟費用由原告負擔
    。
三、按確認法律關係成立或不成立之訴，非原告有即受確認判決
    之法律上利益，不得提起之，民事訴訟法第247 條第1 項前
    段定有明文。所謂即受確認判決之法律上利益，係指因法律
    關係之存否不明確，原告主觀認為其法律上地位有不安之危
    險存在，而此項危險得以對於被告之確認判決除去者。查，
    本件兩造間已於戶籍登記資料中載明有婚姻關係，即推定兩
    造已結婚，原告主張兩造間並無舉行公開儀式之結婚行為，
    因兩造間婚姻關係存否不明確，致原告在私法上之地位有受
    侵害之危險，得以確認婚姻關係不成立判決除去之，原告實
    有提起本件確認之訴之法律上利益。
四、次按結婚，應有公開儀式及二人以上之證人；經依戶籍法為
    結婚之登記者，推定其已結婚，97年5 月25日修正公布施行
    前民法第982 條定有明文。又依戶籍法為結婚登記者，既「
    推定」為已結婚，自得以反證推翻之。而所謂公開之儀式，
    指結婚之當事人應行定式之禮儀，使不特定人得以共聞共見
    認其為結婚者而言（最高法院51年臺上字第551 號判例意旨
    參照）。次按民事訴訟法第56 8條第1 項所定婚姻無效之訴
    與確認婚姻成立或不成立之訴，兩者不同。所謂確認婚姻不
    成立之訴，係主張無結婚之事實，而有婚姻之形式；至於婚
    姻無效之訴，則係主張有結婚之事實，而其行為無效而言。
    若僅在戶籍上為結婚之登記，而未依修正前民法第982 條第
    1 項規定舉行公開儀式，則無結婚之事實，而僅有婚姻之形
    式，應屬婚姻不成立，而非結婚無效。經查，原告主張之上
    開事實，業據其提出兩造之結婚證書1 份為證（見本院卷第
    9 頁），且為被告所不爭執，並經證人即兩造結婚證書上之
    主婚人謝福建到庭證稱：兩造結婚時，雙方家長都知情，惟
    因98年係孤鸞年，兩造之宴客遂欲延至99年間始舉行，故兩
    造結婚迄今仍未舉行公開之結婚儀式等語（見本院98年11月
    7 日言詞辯論筆錄），堪認原告上揭主張為真實，是以，兩
    造固於97年3 月23日辦理結婚登記，惟未曾舉行定式之禮儀
    及有二人以上之證人，並使不特定人得以共聞共見之狀態，
    揆諸前揭說明，兩造並未舉行結婚之法定公開儀式等情，應
    甚明確。被告固辯稱：兩造婚姻係經雙方父母同意，且於婚
    前之家族聚餐時，已先分別告知雙方親戚云云。惟上開家族
    聚餐並非定式之禮儀，亦無從使不特定人得以共聞共見認其
    為結婚者，尚難謂兩造之婚姻已舉行公開之儀式，被告上開
    所辯，自不足採。綜上，兩造並未舉行公開儀式，其婚姻不
    備法定之成立要件，則原告主張兩造於97年3 月23日之婚姻
    關係不成立，為有理由，應予准許，爰判決如主文所示。
五、據上論結，本件原告之訴為有理由，依民事訴訟法第78條，
    判決如主文。
中    華    民    國    98    年    11    月    30    日
                  家事法庭法  官  邱泰錄
以上正本證明與原本無異。
如不服本判決，應於收受判決後20日內，向本院提出上訴狀，須
按對照提出繕本，並繳納裁判費。
中    華    民    國    98    年    11    月    30    日
                          書記官  李冠毅


司法院資訊處製作；財團法人民間司法改革基金會備份。
